臺灣桃園地方法院刑事判決　　　　　　 99年度交易字第136號
公　訴　人　臺灣桃園地方法院檢察署檢察官
被　　　告　楊思穎美國姓名：.
上列被告因過失致死案件，經檢察官提起公訴（99年度偵字第11
082 號），本院判決如下︰
    主  文
楊思穎因過失致人於死，處有期徒刑陸月，如易科罰金以新台幣
壹仟元折算壹日。
    事  實
一、楊思穎於民國99年4 月3 日下午，自台北某處駕駛車牌號碼
    3135-UX 號自用小客車，欲至桃園縣桃園市○○路152 號訪
    友謝昀儒，其駛至桃園縣桃園市○○路152 號前之劃設有「
    公車停靠專用」標線之公車招呼站時，本應注意公共汽車招
    呼站十公尺內不得臨時停車更不得停車，又汽車臨時停車或
    停車開啟車門時，應注意行人、其他車輛，並讓其先行，而
    依當時情形，並無不能注意之情事，竟疏於注意及此，為圖
    訪友方便而將其所駕駛之上開自小客車停在公車停靠專用區
    內，隨即貿然開啟駕駛座旁之車門欲下車，致同向後方行駛
    在車道較靠外側（然尚未超出路面邊線，按案發地點為雙向
    二車道之道路）騎乘車牌號碼DTM-198 號輕型機車之陳秀玉
    煞避不及，其之右手臂與機車後座部位與上開自小客車駕駛
    座旁之車門邊緣碰撞，隨即機車向左倒地，人車向左前方滑
    行約五公尺後停住。適黃子櫻（所涉過失致死罪業據檢察官
    不起訴確定）同向而在陳秀玉左後方騎乘車牌號碼IBU-280
    號重型機車亦駛至該處，見狀煞避不及而撞擊陳秀玉上開已
    倒地之機車之中後段之車底部位。車禍發生後，楊思穎委請
    其友人謝昀儒以0000000000門號撥打110 報警，並在警員謝
    博丞到場時主動向謝博丞承認其為肇事者，而接受裁判。陳
    秀玉上開人車倒地後，經送林口長庚醫院急救，仍因右側硬
    腦膜下出血、雙側蜘蛛膜下腔出血、左側肋骨骨折、左側血
    胸、雙側肺部挫傷、血尿及腦幹功能衰竭併呼吸衰竭於99年
    4 月4 日22時20分許不治死亡。
二、案經陳秀玉之子李暐訴由桃園縣警察局桃園分局報告臺灣桃
    園地方法院檢察署檢察官偵查起訴。
    理  由
壹、證據能力：
一、按刑事訴訟法第159 條第1 項規定：「被告以外之人於審判
    外之言詞或書面陳述，除法律有規定者外，不得作為證據」
    ；其立法本旨係以證人於審判外之言詞或書面陳述，屬於傳
    聞證據，此項證據，當事人無從直接對於原供述者加以詰問
    ，以擔保其真實性，法院亦無從直接接觸證人而審酌其證言
    之憑信性，違背直接審理及言詞審理之原則，除具有必要性
    及信用性情況之除外者外，原則上不認其有容許性，自不具
    證據能力；至所謂具有必要性及信用性情況者，例如刑事訴
    訟法第159 條之1 、之2 、之3 、之4 、之5 情形，仍例外
    認其有證據能力，然此乃係指法院未於審判期日傳喚相關證
    人到庭，案件僅能依靠該等證人於審判外之陳述以為判斷之
    情形，始需就該等審判外供述證據嚴格依照刑事訴訟法第15
    9 條之1 至之5 所定要件一一檢視各該證人之供述，作為證
    據之資格。倘法院已經依據當事人聲請傳喚證人到庭接受檢
    辯雙方之交互詰問，則法院既已透過直接、言詞審理方式檢
    驗過該證人之前之證詞，當事人之反對詰問權亦已受到保障
    得以完全行使之情況下，該等審判外證據除有其他法定事由
    （例如：非基於國家公權力正當行使所取得或私人非法取得
    等，而有害公共利益，即以一般證據排除法則為判斷），應
    認該審判外供述已得透過審判程式之詰問檢驗，而取得作為
    證據之資格，亦即其審判外供述與審判中供述相符部分，顯
    然已經構成具備可信之特別情狀，當然有證據資格（實務上
    之作用常為引用該等陳述與審判中陳述相符，強化該證人供
    述之可信度），其不符部分，作為檢視審判中所為供述可信
    與否之彈劾證據，當無不許之理，甚者，其不符部分倘係於
    司法警察、檢察事務官調查中之供述，作為認定被告犯罪與
    否或不構成犯罪與否之證據，亦僅需依照刑事訴訟法第15 9
    條之2 規定，斟酌其審判外供述作成外部環境、製作過程、
    內容、功能等情況認為之前供述較為可信，即可取得證據資
    格，而作為認定事實之證據資格（參照最高法院94年度臺上
    字第2507號、95年臺上字第2515號判決意旨）。查本件證人
    黃子櫻業經本院於審判期日以證人身分具結後行交互詰問程
    序，直接言詞審理檢視其之證詞，故其前於警局時所為之陳
    述，當然已取得作為證據之資格，而有證據能力。
二、「按下列文書，亦得為證據：一除顯有不可信之情況外，公
    務員職務上製作之紀錄文書、證明文書。二除顯有不可信之
    情況外，從事業務之人於業務上或通常業務過程所須製作之
    紀錄文書、證明文書。三除前二款之情形外，其他於可信之
    特別情況下所製作之文書，亦得為證據」，刑事訴訟法第15
    9 條之4 分別定有明文。經查，卷附之道路交通事故現場圖
    、道路交通事故調查報告表、現場照片、臺灣桃園地方法院
    檢察署相驗屍體證明書、檢驗報告書、相驗照片，均係至事
    故現場處理之交通警員、到場相驗之檢察官及檢驗員依其職
    務所製造之文書，復無證據顯示與事故現場不符，依刑事訴
    訟法第15 9條之4 第1 款之規定，具有證據能力。卷附林口
    長庚醫院所出具之診斷證明書一紙，乃被告以外之人，即從
    事診斷之上開醫院醫師於審判外所為之書面陳述，屬於傳聞
    證據。雖與刑事訴訟法第159 條之4 第2 款所示之於通常業
    務過程不間斷、有規律而準確記載，大部分紀錄完成於業務
    終了前後，並未預見日後可能提供作為證據之紀錄文書或證
    明文書有間（該款之立法理由參照），然查，醫師依醫師法
    第17條之規定，如無法令規定之理由，不得拒絕診斷書之交
    付，且若出具與事實不符之診斷書，依醫師法第28條之4 第
    5 款之規定，可處新臺幣十萬元以上五十萬元以下罰鍰，並
    得併處限制執業範圍、停業處分一個月以上一年以下或廢止
    其執業執照；情節重大者，並得廢止其醫師證書，可知醫師
    出具之診斷書若有錯誤、虛偽，醫師之執業執照、醫師證書
    均可能因而廢止，是其正確性甚高，且司法機關隨時可以調
    取醫師依醫師法第12條規定而製作，並由醫師執業之醫療機
    構依醫療法第48條規定保存之病歷與之相互核對，設有錯誤
    ，甚易發現並糾正，是以，診斷證明書應與公務員職務上製
    作之文書具有同等程度之可信性，屬於刑事訴訟法第159 條
    之4 第3 款所稱之其他於可信之特別情況下所製作之文書。
    準此，卷附林口長庚醫院所出具之陳秀玉之診斷證明書一紙
    ，係醫師依醫師法第17條之規定出具之診斷書，而屬刑事訴
    訟法第159 條之4 第3 款所稱之其他於可信之特別情況下所
    製作之文書，自應認得為證據，而有證據能力。至本院依職
    權所調得之林口長庚醫院之陳秀玉病歷，則係上開診斷證明
    書之所從生，依同一法理，具有證據能力。
三、按「被告以外之人於審判外之言詞或書面陳述，除法律有規
    定者外，不得作為證據」刑事訴訟法第159 條第1 項固定有
    明文，然「鑑定之經過及其結果，應命鑑定人以言詞或『書
    面』報告」，同法第206 條第1 項亦規定甚明，是鑑定人以
    書面為鑑定報告提出於法院，依刑事訴訟法第159 條第1項
    立法理由及同法第206 條第1 項規定，即具有證據能力。又
    法院或檢察官得囑託醫院、學校或其他相當之機關、團體為
    鑑定，或審查他人之鑑定，並準用第203 條至第206 條之1
    之規定，刑事訴訟法第208 條第1 項亦定有明文。檢察官於
    99年4 月5 日相驗時當場指示警方將死者機車採證，作成鑑
    識報告，而經桃園縣警察局桃園分局鑑識人員作成刑案現場
    勘察報告回覆在案；又檢察官委請台灣省桃園縣區車輛行車
    事故鑑定委員會、台灣省行車事故覆議鑑定委員會就本件車
    禍作成車禍責任歸屬之鑑定，而經該二機關作成鑑定意見書
    公函回覆；依上開說明，該等刑案現場勘察報告、鑑定意見
    書、公函均有證據能力。況就刑案現場勘察報告而言，負責
    該刑案現場勘察之桃園縣警察局桃園分局鑑識組巡官江良濬
    亦在本院審理時到庭接受交互詰問，是上開刑案現場勘察報
    告之證據能力毋庸置疑。
四、另本件認定事實所引用之卷內其餘卷證資料，並無證據證明
    係公務員違背法定程序所取得，被告於審判程序中復未於言
    詞辯論終結前表示異議，且卷內之文書證據，亦無刑事訴訟
    法第159 條之4 之顯有不可信之情況與不得作為證據之情形
    ，則依刑事訴訟法第159 條之5 之規定，本件認定事實所引
    用之所有文書證據，均有證據能力，合先敘明。
貳、實體部分：
一、訊據被告楊思穎於本院審理時對於上開事實坦承不諱，然審
    理終結後具狀辯稱被害人陳秀玉事故時安全帽脫落，其與有
    過失云云，另據其準備程序時辯稱：伊不知道是死者先撞到
    伊之車門，或死者之機車與黃子櫻之機車相撞再撞到伊之機
    車云云。惟查：
  (一)證人黃子櫻於本院審理時證稱「當天下午（時間不記得）我
    騎上開機車行駛於桃園市○○路，我是騎在比較靠近車道的
    中間，當時我的右前方有一輛輕型機車（即被害人所騎乘之
    輕型機車），當時我和被害人所騎的機車速度都沒有很快，
    我和她的速度差不多，我看到被害人的機車比較接近白色邊
    線，但是並沒有超出白色邊線外面，因為如果她騎超出白色
    邊線很容易就撞到路邊的停車，當她經過一輛黑色轎車，該
    轎車停在路邊，該轎車的駕駛座車門突然打開一點點，當時
    該車門是關著的，並沒有本來就打開一點點的情形，當時這
    輛車打開門的大小還不足以讓一個人從駕駛座走出來，機車
    擦撞汽車車門的位置，我用鉛筆劃在相卷第20頁下方照片，
    即擦撞到該轎車車門的邊緣位置，然後被害人的機車就直接
    倒下來，機車是左倒，再往左前方滑行，機車滑行的過程中
    本來是車頭往前滑行，後來快要停止的時候，機車的車尾順
    時針往左邊轉，這時機車滑行差不多停止了，被害人倒的方
    式如相卷第30頁下方、第31頁上方照片所示，即被害人是側
    躺、臉朝中壢方向，但是當時她被自己的機車壓住，而且當
    時被害人的頭沒有超過雙黃線，只是接近雙黃線，是轎車的
    司機即被告將壓在被害人身上的機車稍微往龜山的方向移了
    一點點，但是機車的左右位置並沒有移動，但是被告並沒有
    移動被害人的位置，照片所示被害人的頭有超過雙黃線應該
    是救護人員來的時候移動的，現在庭上給我看編號26的照片
    ，被害人的頭部還在雙黃線上，但是編號27的照片，被害人
    的腰部都已經壓到雙黃線了，這可以證明我剛才說被害人的
    位置是後來救護人員移動的，但是被害人倒下時是側躺、臉
    朝中壢方向並沒有變。我當時在被害人後方，看到被害人倒
    地滑行的時候開始按煞車，但是被害人機車滑行停止得很快
    ，只有滑行一小段距離就停下來了，當時我車子還沒有完全
    煞住，所以我的機車前輪有撞上被害人機車底部中間的部分
    ，我撞上被害人機車底部時，被害人躺在地上的機車和我機
    車行進方向是垂直的，我的機車撞上被害人機車底部中間的
    部分後然後就向左倒（經法官提示其車痕照片及警偵訊證詞
    後改稱）我的機車應該是向右倒，只是我現在忘記不太有印
    象了，我的機車倒地的位置就在被害人機車的後方即往龜山
    那一個方向，就倒在被害人機車的後方旁邊，我的機車右倒
    之後人也順勢倒在我機車的旁邊。」、「（檢察官問：你的
    機車當時是撞到之後立刻倒下還是有往前滑行？）我的機車
    撞到被害人機車底部中間後馬上就右倒了，因為當時我的速
    度已經很慢。」、「（檢察官問：所以死者機車有被你撞到
    後再往前推行嗎？）沒有。」、「（檢察官問：你當時看到
    被害人與汽車發生碰撞時，被害人是哪個部位被撞到？）差
    不多右手臂，她的機車是座墊後面被撞到。當時被告的車門
    應該是在開啟的過程中從後方去擦撞到被害人的右手臂及機
    車，然後被害人就倒地滑行。」等語，與其警詢證詞相符。
    依其所證，被害人陳秀已倒地滑行停止並為己之機車壓在身
    上之後，本在被害人陳秀玉左後方騎乘機車之證人黃子櫻始
    煞避不及而撞擊被害人陳秀玉上開已倒地之機車之中後段之
    車底部位，且黃子櫻撞擊之時，力道已甚弱，並未將被害人
    倒地之機車往前推行。
  (二)負責該刑案現場勘察之桃園縣警察局桃園分局鑑識組巡官江
    良濬於本院審理時證稱「（檢察官問：你是否記得本件鑑識
    為了釐清什麼問題？）是要釐清被害人有無遭到其他車輛輾
    壓，主要就被害人衣物及車輛的部分進行鑑定。」、「（檢
    察官問：鑑定的結果被害人有無經過輾壓？）我們在被害人
    的衣物上沒有看到明顯遭到輾壓的痕跡，安全帽也沒有發現
    遭到輾壓的痕跡。」、「（檢察官問：鑑定的兩輛機車（一
    輛是被害人所騎，一輛是黃子櫻所騎）有無發現撞擊點嗎？
    ）被害人所騎輕型機車車子底部有黑色的擦磨痕，部位就如
    鑑定照片編號18-24 所示貼有黃色標籤的部位（按該等黃色
    標籤之位置在被害人機車底部中、後段），這些擦磨痕是新
    的痕跡，因為機車底部長期在路面行駛會沾染泥塵，有特定
    部位的擦磨痕跡，上面又沒有泥塵附著在上面，應該就是新
    發生的擦磨痕。」、「（檢察官問：依照你們鑑定的結果，
    上開兩輛機車撞擊的情況為何？）就被害人機車車底發現黑
    色的擦磨痕來看，撞擊的部位有可能是遭受另外一輛機車輪
    胎所撞擊，經我們實際將被害人及黃子櫻所騎B 、C 二輛機
    車加以模擬，發現被害人機車左倒之後，被發現的三處黑色
    擦磨痕的高度和C 車前輪的高度相符。」等語。此均與卷附
    之桃園縣警察局桃園分局刑案現場勘察報告相符，且依該刑
    案現場勘察報告可知，被害人所戴安全帽無遭撞擊及輪胎輾
    壓等痕跡，其所著外套未發現有輪胎輾壓印痕，其所著外褲
    未發現有輪胎輾壓印痕。此均在在可見黃子櫻僅撞擊被害人
    陳秀玉上開已倒地之機車之中後段之車底部位，且並未輾壓
    碰撞被害人之身體之事實，尤可印證證人黃子櫻上開證詞之
    真實性。
  (三)證人即到第一時間最先趕至現場之管區警員謝博丞於本院審
    理時證稱「（審判長問：你在現場問出第一當事人是被告之
    後，是否記得被告如何向你描述車禍是怎麼發生的？）他向
    我說他開了車門，結果被機車撞上，對方彈到路中央去，就
    這樣而已。」、「（審判長問：被告在現場時，有無向你說
    被害人在他開車門發生車禍彈到路中央去倒地之後，有無被
    其他車輛輾壓過去？）沒有。」、「（審判長問：在你查訪
    店家的時候，是否記得店家有無說被害人倒地之後，有被其
    他車輛再輾壓的情形？）我案發日在現場時沒有店家提到此
    事，是我上開所稱知道（即事後交通隊電請其找出第三輛在
    現發生車禍之機車）還有第三輛機車的事之後，又第二次再
    去現場查訪時，才知道有第三輛機車撞到被害人倒地的機車
    ，但是並沒有人說第三輛機車撞到被害人的身體。」等語，
    可知被告在現場第一時間並無質疑被害人陳秀玉有遭第三人
    黃子櫻輾壓之情形，益可證被害人係因遭被告之左前車門碰
    撞倒地而致死，與黃子櫻撞擊被害人陳秀玉上開已倒地之機
    車之中後段之車底部位無關。
  (四)依卷附林口長庚醫院之診斷證明書所示，被害人陳秀玉因本
    件車禍受有右側硬腦膜下出血、雙側蜘蛛膜下腔出血、左側
    肋骨骨折、左側血胸、雙側肺部挫傷、血尿之傷害，又其係
    因腦幹衰竭而死亡，亦有林口長庚醫院99年12月6 日（九九
    ）長庚桃院法字第０四七六號函及病歷、臺灣桃園地方法院
    檢察署相驗屍體證明書在卷可稽。由此可知，被害人係因腦
    幹之傷害致死，衡諸黃子櫻僅撞擊被害人陳秀玉上開已倒地
    之機車之中後段之車底部位，可見被害人之死因完全與黃子
    櫻無關，被害人之死亡純係因與被告之左前車門碰撞後人車
    倒地所致，被害人病理上之傷勢實已透露本件之因果關係，
    即其之致死與被告之本件過失具相當因果關係。
  (五)按公共汽車招呼站十公尺內不得臨時停車更不得停車，又按
    汽車臨時停車或停車開啟車門時，應注意行人、其他車輛，
    並讓其先行，道路交通安全規則第111 條第1 項第2 款、第
    112 條第1 項第1 款、第3 項分別定有明文，被告疏未注意
    該等規定，而依當時之客觀情狀，被告並無不能注意之情事
    ，是本案之過失應歸諸於被告（其之過失與被害人之死亡具
    相當因果關係，則見上述）。卷附之台灣省桃園縣區車輛行
    車事故鑑定委員會鑑定意見書認為「一楊思穎駕駛自小客車
    占用公車專用停車格停車，且向外開啟車門未注意左後來車
    動態並讓其先行致衍生連環肇事為肇原因。二陳秀玉駕駛輕
    型機車與黃子櫻駕駛重機車均無肇事因素。」卷附之台灣省
    行車事故覆議鑑定委員會99年8 月9 日覆議字第0996202935
    號函表示該會覆議之結論照台灣省桃園縣區車輛行車事故鑑
    定委員會鑑定意見書之鑑定意見。台灣省桃園縣區車輛行車
    事故鑑定委員會、台灣省行車事故覆議鑑定委員會之鑑定結
    論皆與本院上開論述完全相同。
  (六)被害人陳秀玉於案發前有依規定佩戴安全帽，有道路交通事
    故調查報告表可資佐證，警方亦確在現場拾獲被害人遺落在
    路面之安全帽，被告辯稱被害人未依規定佩戴安全帽云云，
    然被害人案發後既已人車倒車滑行，則其所佩戴之安全帽當
    有可能於碰撞、倒地、滑行之過程中與被害人之頭部分離，
    此乃事理之常，不能歸咎於被害人與有過失。
  (七)本件車禍發生後，被告委請其友人謝昀儒以0000000000門號
    撥打110 報警，並在警員謝博丞到場時主動向謝博丞承認其
    為肇事者，而接受裁判之事實，業據本院調取桃園縣警察局
    勤務指揮中心受理案件紀錄表、0000000000門號使用人資料
    卷附在案，並經證人謝博丞到庭證述屬實，是被告行為符合
    自首要件。
  (八)此外，並有道路交通事故現場圖、道路交通事故調查報告表
    （一）（二）、現場照片附卷可憑，本件事證明確，被告犯
    行足堪認定。
二、核被告所為，係犯刑法第276 條第1 項之過失致死罪。被告
    犯後自首，應依刑法第62條前段之規定減輕之。爰審酌被告
    於本件之過失行為造成人命之喪失、其過失行為之性質尚非
    係逆向超車或闖越紅燈或嚴重超速或飆車等重大過失行為、
    其犯後尚未與被害家屬達成和解以賠償其等之損失等一切情
    狀，量處如主文所示之刑，並諭知易科罰金之折算標準。
據上論斷，應依刑事訴訟法第299 條第1 項前段，刑法第276 條
第1 項、第41條第1 項前段，刑法施行法第1 條之1 第1 項、第
2 項前段，判決如主文。
本案經檢察官姜永浩到庭執行職務
中    華    民    國   100    年    3     月    24    日
                    交通法庭    法  官  曾雨明
以上正本證明與原本無異。
如不服本判決應於收受判決後10日內向本院提出上訴書狀，並應
敘述具體理由。其未敘述上訴理由者，應於上訴期間屆滿後20日
內向本院補提理由書(均須按他造當事人之人數附繕本)「切勿逕
送上級法院」。
                                 書記官  顏緗穎
中    華    民    國   100    年    3     月    28    日
附錄法條：
中華民國刑法第276條
因過失致人於死者，處 2 年以下有期徒刑、拘役或 2 千元以下
罰金。
從事業務之人，因業務上之過失犯前項之罪者，處 5 年以下有
期徒刑或拘役，得併科 3 千元以下罰金。